【裁判字號】    95,建(一),21
【裁判日期】    951116
【裁判案由】    給付工程款
【裁判全文】
臺灣板橋地方法院民事判決            95年度建(一)字第21號
原      告  亞力電機股份有限公司
法定代理人  甲○○
訴訟代理人  林明正律師
複代理人    周志吉律師
被      告  臺灣省自來水股份有限公司北區工程處
法定代理人  乙  ○
訴訟代理人  陳舜銘律師
複代理人    王勝彥律師
上列當事人間請求給付工程款事件，經本院於民國95年10月19日
言詞辯論終結，判決如下：
    主  文
被告應給付原告新臺幣貳佰零陸萬貳仟肆佰玖拾玖元及自民國九
十五年六月十五日起至清償日止，按年息百分之五計算之利息。
原告其餘之訴駁回。
訴訟費用由被告負擔百分之六十三；餘由原告負擔。
本判決第一項於原告以新台幣陸拾捌萬柒仟元供擔保後，得假執
行；但被告如以新臺幣貳佰零陸萬貳仟肆佰玖拾玖元為原告供擔
保，得免為假執行。
原告其餘假執行之聲請駁回。
    事實及理由
壹、原告主張：
一、原告前承攬被告所有工程地點坐落於桃園縣龍潭鄉之平鎮淨
    水場第二原水抽水站—特高壓變電所設備工程（工程編號
    PC-00-0000-00 、契約編號N-93-32）， 工程合約總價為新
    臺幣（下同）6,434 萬元，有工程合約書可稽（詳原證一，
    下稱原工程）；原工程於民國93年12月3 日開工後，原告即
    自94年3 月17日起陸續進場安裝相關機組設備，嗣於同年4
    月6 日進行測試（詳原證二），而系爭特高壓變電所設備工
    程所座落之建物（屬訴外人建壹營建股份有限公司及國統國
    際股份有限公司所施作）曾發生漏水現象，原告前曾於同年
    4 月1 日行文告知被告。嗣系爭特高壓變電所設備工程被告
    於94年4 月25日送電加入系統（詳原證三），系爭淨水場第
    二原水抽水站被告隨即於94年5 月2 日舉行通水典禮，並於
    同年12月20日驗收完畢（詳原證四、六）。惟本件工程被告
    尚有尾款4,410,017 元未為給付，扣除原告依原工程合約應
    提出之保固保證金3,215,501 元後，被告尚應給付原告1,19
    4,516 元工程尾款。
二、嗣於94年7 月18日海棠颱風來襲時，系爭特高壓變電所設備
    所在之建物屋頂漏水，造成原告前述業已完工並交予被告舉
    行啟用典禮之系爭特高壓變電所設備遭浸水損壞，被告為即
    刻恢復系爭第二原水抽水站運轉，要求原告隨即進行緊急搶
    救工程施作，有估價單及工程契約書可稽（詳原證五，下稱
    搶修工程），工程款分別為867,983 元、1,230, 537元及
    1,280,000 元。本項搶修工程原告均已如期完工並交付予被
    告，詎被告於搶修工程完工驗收及前述原工程驗收後（詳原
    證六），僅給付搶修工程部分之款項1,280,000 元，其他如
    原工程之尾款1,194,516 元（4,410,017-3,215,501）及搶
    修工程另二筆款項共計2,098,520 元尚未給付，經多次協調
    ，被告甚或來函告知已逕扣保固保證金3,215,501 元（詳原
    證七），惟被告仍拒絕前開應付之款項，實違背誠信。
三、本件原工程及搶修工程被告尚有共計6,508,537 元之工程款
    未為給付，經扣除依原工程契約原告應提出之保固保證金
    3,215,501 元後，被告尚應給付原告3,293,036 元。爰依系
    爭工程合約第6 條第1 項(二)及第15條第5 項約定及民法第
    490 條、第505 條及第199 條等之規定，向被告請求給付如
    訴之聲明所示之金額。
四、對被告主張之事實及證據爭執部分其答辯：
  (一)按當事人主張有利於己之事實者，就其事實有舉證之責任，
    民事訴訟法第277 條著有明文，且原告對於自己主張之事實
    已盡證明之責後，被告對其主張，如抗辯其不實並提出反對
    之主張者，則被告對其反對之主張，亦應負證明之責，此為
    舉證責任分擔之原則，最高法院18年上字第2855號判例可稽
    。
  (二)本件原工程部分被告於94年5 月2 日先行啟用舉行通水典禮
    ，得否視為被告已於94年5 月2 日受領系爭工作？
    1.「按工作毀損、滅失之危險，於定作人受領前，由承攬人
      負擔，如定作人受領遲延者，其危險由定做人負擔，民法
      第508 條第1 項定有明文，及系爭工程合約書第9 條第7
      項(二)亦規定「工程未經驗收前，甲（即被告）方因需要使
      用時，乙方不得拒絕。但應由雙方會同使用單位協商權利
      與義務後，由甲方先行接管。使用期間因非可歸責於乙方
      之事由，致遺失或損壞者，應由甲方負責」。
    2.蓋本件工作（即原工程系爭特高壓變電所設備）被告除自
      承已於94年5 月2 日舉行啟用典禮外（驗收前先行使用）
      ，被告訴訟代理人於鈞院95年8 月15日審理時更援引「被
      證九」估驗計價單並自承「我們已經於94年5 月10日受領
      工程」，被告自屬已「先行接管」使用，被告即已受領系
      爭工作，依前揭規定及約定，系爭特高壓變電所設備其毀
      損、滅失之危險，當由被告負擔，其理至明，況政府採購
      法就關於工作之危險負擔並無特別規定排除民法適用。因
      此，系爭特高壓變電所設備，其危險負擔應已移轉由被告
      負擔，並無不合。
    3.承前述，系爭特高壓變電所設備原工程部分被告即已於94
      年5 月2 日舉行通水啟用典禮（詳原證四），並自承「已
      經於94年5 月10日受領工程」，已屬使用無疑。系爭特高
      壓變電所設備原工程部分，縱認非於94年5 月2 日受領，
      至少可得認被告已於94年5 月10日受領系爭工作；依前揭
      規定，系爭特高壓變電所設備其危險負擔應已移轉予被告
      ，至於系爭工作被告有無辦理驗收程序，充其量僅是原告
      得否向被告請求本件系爭工程款項罷，殊與危險負擔移轉
      無關。況被告就已完工部分，未待原告報請竣工審核及初
      驗，於94年5 月2日先行啟用，並自承於94年5 月10日受
      領，依系爭合約書第15條第5 項約定，被告理應就該先行
      使用部分，無待原告申報逕行辦理驗收，並支付該部分之
      工程款。今被告辯稱並未辦理驗收，亦無辦理「先行接管
      」手續，揆諸系爭合約書第9條第7 項(二)及第15條第5 項
      約定意旨觀之，被告所辯殊有卸飾之嫌。
  (三)系爭特高壓變電所設備（即原工程部分）於94年7 月18日颱
    風來襲造成機電跳電之損害危險負擔應由何方負擔？
    1.系爭特高壓變電所設備（即原工程部分）被告於94年4 月
      25日送電加入系統前，原告即已發函告悉被告，系爭特高
      壓變電設備所座落之建物（屬訴外人建壹營建股份有限公
      司及國統國際股份有限公司所施作）曾發生漏水現象（詳
      原證三），遽被告仍於同年5 月2 日舉行啟用典禮；況被
      告就前述漏水事實亦曾發函予訴外人建壹營建股份有限公
      司敦促其注意（詳被告附件二），另被告於94年4 月9 日
      所製作之查核追蹤表二、「綜合意見及建議改進事項」欄
      ，明確記載「…滲漏濺濕69KVGIS 等電氣設備由土建廠商
      負責賠償…」等語（詳原證八），顯見被告早已知悉跳電
      責任與原告無關。爰此，縱認系爭特高壓變電設備原工程
      發生跳電與颱風來襲有關，亦屬不可歸責於原告之事由，
      因系爭工作被告已受領並啟用。
    2.再者，被告於94年9 月23日台水北三字第09400062710 號
      所發函文主旨即已表明（詳原證十），系爭特高壓變電所
      設備因94年7 月14日海棠颱風所生漏水致跳電事故之損害
      ，應由訴外人建壹營建股份有限公司負責（另該函說明一
      、亦同旨趣）；揆之前揭民法第508 條第1 項、系爭工程
      合約書第9 條第7 項(二)規定及本件被告函文意旨，足證系
      爭特高壓變電所設備原工程部分其危險負擔業已移轉於被
      告，縱因颱風來襲所造成機電跳電之損害，亦應由訴外人
      建壹營建股份有限公司負擔，其理至明。
  (四)原告請求搶修工程款867,938 元及1,230,537 元部分，兩造
    間有無另行合意成立追加工程契約？
    1.關於系爭搶修工程867,983 元、1,230,537 元及1,280,00
      0 元三項工程（即原證五），就867,983 元及1,230,537
      元兩項，原告係先於1,280,000 元該項工程施作，惟因已
      先行施作之867,983 元及1,230,537 元兩項工程款，被告
      均藉故遲不付款，嗣就1,280,000 元該項工程施作，原告
      恐被告又賴帳拒付，乃要求被告需先簽訂合約（即被證八
      ）後原告始願施作。上開事實，已經被告於95年8 月25日
      民事爭點整理狀二自認在卷，足徵關於搶修工程867,983
      元及1,230,537 元兩項工程之施作，被告實已知情，並有
      同意原告施作。
    2.再佐以下列被告相關函文亦得予證明：
      (1)94年9 月23日台水北三字第09400062710 號函（詳原證
        十）被告於主旨即已表明，系爭特高壓變電所設備因海
        棠颱風所生之損害，應由訴外人建壹營建股份有限公司
        負責（該函說明一、亦同旨趣）；另被告於本件函文說
        明三、一及二分別表示「估價單一所列費用867,983 元
        ，係亞力電機股份有限公司所提，94年7 月18日海棠事
        故至94年7 月20日間，檢測及搶修之費用。」、「估價
        單二所列費用1,230,537 元，係亞力電機股份有限公司
        所提，94年7 月27日～94年7 月29日間，日本原廠技師
        來台檢測之費用。」等語，並無表示反對系爭兩項搶修
        工程之施作與質疑日本原廠技師來台檢測之必要性；顯
        見兩造就上開系爭兩項搶修工程之施作，雖未如「被證
        八」書立正式合約，惟依前揭被告函文意旨，顯然被告
        業已同意原告施作，否則，被告何須於本件函文主旨內
        表示，所有損失應由訴外人建壹營建股份有限公司負責
        ，並將關於系爭三項搶修工程及其金額列載於本件函文
        內。基上事由，系爭搶修工程關於867,983 元及1,230,
        537 元兩項工程，應已經兩造合意成立，其理至明。
      (2)95年1 月19日台水北三字第09500004500 號函（原證十
        一）及附件意旨，均再次臚列並說明前開系爭三筆搶修
        工程費用，被告其支付處理情形，即本件函文說明五、
        表示「…，惟估價單一所列費用867,983 元及估價單二
        所列費用1,230,537 元已由貴公司先行處理部分則予扣
        除，…」等語，足證系爭867,983 元及1,230,537 元兩
        筆搶修工程款項，被告並未否認，而被告之所以遲不給
        付其緣由，乃因系爭特高壓變電所設備因海棠颱風所生
        之損害費用，被告藉口於責任歸屬未釐清前，拒付該款
        項。惟上揭「原證十」被告函文主旨已明白表示所有損
        害悉由訴外人建壹營建股份有限公司負責，嗣被告於原
        告請求給付系爭款項時，竟以事故責任未釐清前為由，
        拒付原告本件應領之款項，被告殊有卸飾賴帳之嫌。
  (五)原告得請求被告給付原工程部分之尾款及搶救工程部分之工
    程款：按「當事人預期不確定事實之發生，以該事實發生為
    債務之清償期者，倘債務人以不正當行為阻止該事實之發生
    ，類推適用民法第101 條第1 項規定，應視為清償期已屆至
    。」有最高法院87年台上字第1205號判例意旨參照。查本件
    關於「原工程部分」被告自承已於94年5 月2 日先行接管啟
    用，而「搶救工程部分」嗣與「原工程部分」於同年12月間
    均辦理驗收完畢（詳原證六），況被告自承已依系爭工程合
    約第14 條 第2 項規定，對原告代扣工程保固保證金
    3,215,501 元，惟依本件系爭工程合約書關於工程採購須知
    第22條保固保證金規定（即原證九），工程保固保證金應在
    工程驗收合格後原告始需繳納，足徵系爭特高壓變電所設備
    工程業已完工並經被告驗收完畢，否則原告何須繳納工程保
    固保證金；今系爭工作已經被告驗收完畢，原告當可依工程
    合約第6 條第1項 估驗款(二)及第15條第5 項約定、民法第
    490 條、第505 條及第199 條等之規定，向被告請求給付如
    訴之聲明所示之金額。
五、聲明：(一)被告應給付原告3,293,036 元，及自起訴狀繕本送
    達之翌日起至清償日止，按年息百分之五計算之利息。(二)原
    告願供擔保，請宣告准為假執行。
貳、被告抗辯：
一、政府採購法雖未排除民法之適用，惟政府採購法為特別法，
    依特別法優於普通法適用之原則，自應優先適用政府採購法
    。系爭工程適用政府採購法，系爭工程契約第15條有“驗收
    ”之規定，未經被告驗收，其危險負擔尚未移轉於被告：
  (一)被告於93年12月3 日與原告簽訂系爭工程契約，由原告承攬
    系爭工程施作，原告並於同日開工。依該工程契約第15條有
    “驗收”之規定（參被證一），即「乙方（即原告）履約所
    供應或完成之標的，應符合契約規定，於工程竣工後應有初
    驗程序，乙方應於竣工後7 日內，檢具全部資料，竣工圖表
    、工程結算明細表等送請甲方（即被告）審核，甲方應於收
    受全部資料之日起30日內辦理初驗，並作成初驗紀錄，於初
    驗合格後，甲方應於20日內辦理驗收，並作成驗收紀錄」（
    參閱工程契約1-25頁、1-26頁（一）（二）（三）），故工
    程竣工未完成依契約所規定之驗收程序者，標的並未交予甲
    方接管，其危險負擔當然未移轉於被告。
  (二)另參以工程契約第9 條、七(一)規定：履約標的未經驗收移交
    接管單位接收前，所有已完成之工程及到場之材料、……包
    括甲方供給及乙方自備者，均由乙方負責保管，如有損壞短
    少，概由乙方負責。其經甲方驗收付款者，其所有權屬甲方
    ，禁止轉讓……」（參被證二），由該工程契約上述約定可
    知，工程竣工必須履行驗收程序之規定，於驗收合格合乎契
    約約定之品質，並作成驗收報告，才有交付接管之問題。因
    此，於驗收完成交付接管前，工作物之標的危險負擔由乙方
    負擔，至為灼然。
二、本件原工程被告並無受領遲延情事，並無民法第508 條第1
    項規定之適用：
  (一)系爭工程契約第9 條、七(二)約定：「工程未經驗收前，甲方
    因需要使用時，乙方不得拒絕。但應由雙方會同使用單位協
    商權利與義務後，由甲方先行接管。使用期間因非可歸責於
    乙方之事由，致遺失或損壞者，應由甲方負責」等語。依該
    條文意旨，於工程未經驗收前，甲方因需要使用時，乙方固
    不得拒絕，然應由雙方會同使用單位協商權利與義務後，由
    甲方先行接管為條件，茍未經雙方會同使用單位協商權利與
    義務，而甲方又未先行接管者，衡情，依論理法則，甲方並
    不當然承擔標的物之危險。
  (二)有關系爭工程雖於94年5 月2 日舉行通水典禮，惟此係當時
    政策上為配合政府宣導之目的，並未意謂全部工程均已竣工
    ，且參以甲方工程預定進度表（參被證三）五、其他特定要
    求分1 、2 二部分，於1 、「乙方應於94年3 月31日以前配
    合另案土建、機電及管線完成出水功能」，故在未驗收前，
    工程，整體工程已有延後之現象，殆至94年5 月2 日雖舉行
    通水典禮，該所謂通水典禮僅為試行運轉、測試功能之一部
    分，惟尚難認為已局部竣工，猶如高鐵完成尚未驗收前，舉
    行試車典禮由機關首長先行試乘，但不能認為已全部竣工並
    交付接管等情，其理相同。
  (三)縱或認為系爭工程於94年5 月2 日舉行通水典禮，而認為局
    部竣工者，惟依甲方工程預定進度表，該通水部份之標的係
    該工程之一部分，依該工程契約之本旨及精神，局部竣工亦
    必須履行前述之局部驗收程序，並辦理接管使用之手續，方
    為的論。然原告非惟未履行前述之局部驗收程序，並辦理接
    管使用之手續外，並未雙方會同使用單位協商權利與義務等
    情，原告自始怠於行使權利，可謂為權利之睡眠者，豈可因
    原告自己之疏失將損害轉嫁於被告？由上述可知，辦理驗收
    手續非僅原告得向被告請領工程款之要件之一，此乃危險負
    擔之分水嶺。原告就所謂於94年5 月2 日舉行通水典禮自屬
    「先行接管使用」云云，顯有誤會。
三、系爭工程含機電搶修工程，原告於94年8 月15日始向被告申
    報全部竣工，方才辦理驗收（參被證四），故在此之前，不
    能認為該工程標的已完工由被告受領：
  (一)被告就該工程於94年5 月2 日舉行通水典禮，被告雖曾於94
    年4 月9 日所製作之查核追蹤表二、「綜合意見及建議改進
    事項」欄記載「……滲漏濺濕69KVGIS 等電器設備由土建廠
    商負責賠償……」等語。惟此乃94年5 月2 日舉行通水典禮
    以前發生之現象，自與於94年7 月18日颱風來襲時機電部分
    因滲水溢流發生跳電情形，自不能相提並論，二事件不能混
    為一談，至為灼然。
  (二)而94年7 月18日颱風來襲時機電部分因滲水溢流發生跳電情
    形，其責任尚未釐清；況且原告於94年8 月15日始向被告申
    報全部竣工，方才辦理驗收，故在此之前，不能認為該工程
    標的已全部完工由被告受領，依被證九所示原工程 (特高壓
    變電所設備)已 於94年5 月10日估驗達百分之98，被告也支
    付了新台幣 (下同)5,990 萬 元的工程款，原告也在計價單
    上簽認，因全部工程於94年8月15日原告始申報竣工，於同
    年12月9 日辦理驗收，同年12月21日辦理驗收複驗完畢，於
    辦理驗收複驗完畢認為合乎規定前，並未受領。況且，依公
    共工程驗收慣例，縱使初步驗收完畢，如認為品質不符規定
    時，仍須重新施作符合品質規定後，再進行複驗合格，始能
    認為驗收程序已全部完成，此乃事理之所當然。
  (三)系爭特高壓變電所設備被告於94年4 月25日送電加入系統前
    ，原告雖已發函告悉被告，特高壓變電所設備所坐落之建物
    曾發生漏水現象，被告亦曾發函給訴外人建壹營建股份有限
    公司促其注意等情。足見，被告已盡善良管理人之注意義務
    。惟究竟該機電設備發生溢水而跳電，其責任歸屬如何？非
    惟訴外人與原告間仍有爭執；況承前所述，依工程契約規定
    該工程在未報竣工，進行初驗、覆驗手續完成並交付管理前
    ，不能認為被告已受領該工作物，姑不論原告有無可歸責之
    原因？縱認為跳電事故可歸責於訴外人建壹營建股份有限公
    司，惟此乃原告與該訴外人建壹營建股份有限公司間之責任
    分擔問題，所有工作物在被告受領前所發生之危險、損失均
    應由原告負擔，於法理、事理上均無不合。
四、系爭工程全部竣工，辦理驗收完畢始起算保固期間。有關自
    工程尾款中扣除有爭議之款項及工程保固保證金之說明：
  (一)系爭工程契約書第14條、二有保固保證金之約定；依被告工
    程保固保證金繳退要點第二條明文規定：「保固保證金得以
    相當額度之工程尾款代之…」等語（參被證六），因此，被
    告自工程尾款中扣除原告之工程保固保證金於法並非無據。
  (二)系爭原工程契約總價為6,434 萬元，嗣後94年7 月18日因颱
    風來襲另追加之機電緊急搶修供電工程，兩造另訂工程契約
    ，契約總價為128 萬元（參被證八）。
  (三)原工程於94年5 月10日估驗，完成達98% 之估驗款，核發
    5,990 萬元，結算總價款64,310,017元，扣除估驗款5,990
    萬元，尾款為4,410,017 元，本次應扣除履約有爭議部分之
    款項1,194,516 元及保固保證金3,215,501 元，此有台灣省
    自來水公司發包工程部分估驗計價單及竣工計價單影本各1
    份可稽，該竣工計價單並經廠商即原告蓋章簽認在案（參被
    證九）。原告既經在前開竣工計價單上簽認，自應認為原告
    肯認所謂有爭議之工程尾款計1,194,516 元自給付款項中予
    以扣除為合理，在跳電責任歸屬未釐清前，豈能事後再要求
    給付？
五、關於原告請求搶修之二筆工程款867,983 元、1,230,537 元
    部分，兩造間有無另行合意成立追加工程契約？
  (一)94年7 月18日因颱風來襲另追加之機電緊急搶修供電工程（
    工程編號WB-00-0000-00 、契約編號N-94-21）係 於94 年9
    月6 日簽訂，乃搶修工程完畢後補簽訂之契約。原告起訴請
    求之搶修工程款計有2 筆，分別為新台幣867,983 元、
    1,230,537 元、 (另筆1,280,000 元已支付完畢)。
    1.按1,280,000 元部份係因颱風來襲另追加之機電緊急搶修
      供電工程（工程編號WB-00-0000-00 、契約編號N-94-21
      ）則二造於工程完工後另補訂工程契約，契約總價為
      1,280,000 元整，該款項已支付完畢，為原告所是認。該
      機電緊急搶修供電工程（工程編號WB-00-0000-00 、契約
      編號N-94-21）契 約簽定之原因，乃原告要求，被告惟恐
      影響供水計畫，乃允諾先為給付1,280,000 元，該經費來
      源，係被告公司為緊急搶修必要之『暫付』款，若將來跳
      電責任歸屬明確，應由原告負擔時，該筆1,280,000 元款
      項必須向原告要求返還，此有被告94年8 月9 日簽辦單影
      本附卷可按 (參被證十二)。
    2.另外867,983 元部分，係於94年7 月18日颱風來襲，機電
      緊急搶修供電工程原告自行修護，並自行估價，此有原告
      所自行製作之編號：QG940804號估價單影本可稽，該原告
      自行修護部份係在搶修工程驗收前，被告並無估驗計價，
      且於機電搶修工程全部竣工完成後補訂契約時並未列入估
      驗計價項目。況如前所述，姑不論原告有無可歸責之原因
      ？縱認為跳電事故可歸責於訴外人建壹營建股份有限公司
      ，惟此乃原告與該訴外人建壹營建股份有限公司間之責任
      分擔問題，所有工作物在被告受領前所發生之危險、損失
      均應由原告負擔。該部分於全部工作物報竣工驗收前，原
      告本應自己承擔維修責任，故原告自不得據以請求給付，
      至為灼然。
    3.至於1,230,537 元部份，係平鎮第二原水抽水站海棠颱風
      事故C-GIS 原廠技師（日本）調查費用，有原告自行制作
      之編號：QG940805號估價單影本可按（參被證十一），該
      金額亦未經被告估驗計價，亦未在94年9 月6 日事後補簽
      訂之機電緊急搶修供電工程（工程編號WB-00-0000-00 、
      契約編號N-94-21）契 約範圍內，且在工程驗收之前原告
      自行聘請日本技師調查所發生之費用，並未於前開契約內
      列入估驗計價項目，其請求為無理由，應予駁回。
    4.按所有工作物在被告受領前所發生之危險、損失均應由原
      告負擔，該機電因跳電受損害部分，於全部工作物報竣工
      驗收前，原告本應自己承擔維修責任，縱於驗收完畢於工
      程保固期間工作物發生損害，原告仍須自行承擔維修責任
      ，此為工程慣例。況本件原工程合約總價為6,434 萬元整
      ，嗣又追加機電搶修工程另訂契約，由被告編列暫付款
      1,280,000 元。按任何公共工程之施作，廠商必須嚴格控
      管成本在契約總價內，以維持其利潤，若有延長工期或變
      更設計等情事，亦必須另追加預算或另訂契約、或於全部
      工程報竣工完成驗收時予以追認一併估驗計價，以符法制
      。如前說明，可知關於原告請求搶修之二筆工程款867,98
      3 元、1,230,537 元部分，故兩造間並無另行合意成立追
      加工程契約至明。
  (二)本件全部工程於94年8 月15日原告始申報竣工，於同年12月
    9 日辦理驗收，同年12月21日辦理驗收複驗完畢。並完成保
    固等相關程序，由於該工程涉及「94年7 月18日海棠颱風期
    間CGIS房漏水事故責任歸屬爭議」情事，該工程之工程保固
    金為新台幣3,215,501 元，保固期限為二年。（按該工程工
    程尾款4,410,017 元扣除工程保固金3,215,501 元後之
    1,194,516 元全額暫扣，漏水事故責任歸屬爭議金額為
    4,772,948 元，尚不足之3,578,432 元（4,772,948 －
    1,194,516）。 如二年之保固期限屆滿，「94年7 月18日海
    棠颱風期間CGIS房漏水事故責任歸屬爭議」結案後，再予以
    退還原告前開工程保固金。因此，本件被告於給付之工程款
    係扣除前開有爭議之款項等情，並無違公共工程慣例及前開
    工程契約之規定。
六、聲明：(一)原告之訴駁回。(二)如受不利判決願供擔保免為假執
    行。
參、兩造不爭執之事實：
一、兩造確曾訂有原證一之工程合約。
二、系爭工程所在之建物，於送電加入系統前，曾有發生漏水之
    現象。
三、系爭工程於94年4 月間送電加入系統，被告於同年5 月2日
    舉行通水典禮。
四、系爭工程於94年7 月18日因海棠颱風來襲後，被告要求原告
    進行搶修工程。
五、系爭工程於94年12月9 日辦理驗收、同年月20日驗收完畢。
    被告僅給付部分工程款，原工程之工程尾款4,410,017 元及
    另2 筆搶修工程工程款共計2,098,520元並未給付。
六、系爭工程被告已逕扣除保固金3,215,501元。
肆、本件之爭點為：(一)系爭特高壓變電設備原工程部分被告於94
    年5 月2 日先行啟用舉行通水典禮，得否視為被告已於94年
    5 月2 日受領系爭工作？(二)系爭工程原工程部分於94年7 月
    18日颱風來襲造成機電跳電之損害危險負擔應由何方負擔？
    (三)原告請求搶修工程款867,983 元及1,230,537 元部分，兩
      造間有無另行合意成立追加工程契約？茲論述如下：
一、系爭特高壓變電設備原工程部分被告於94年5 月2 日先行啟
    用舉行通水典禮，得否視為被告已於94年5 月2 日受領系爭
    工作？
  (一)原告主張系爭特高壓變電所設備原工程部分，被告已於94年
    5 月2 日先行啟用舉行通水典禮之事實，業據原告提出台灣
    省自來水公司雙月刊第22卷第四期之影本為證，且為被告所
    不爭執。依該刊報導台水要聞內容略謂：「去（93）年艾利
    颱風肆虐，造成石門大圳取水口原水濁度飆高，使本公司之
    淨水場癱瘓...... 本 公司耗資10億7,350 萬元辦理平鎮淨
    水場第二原水抽水站工程，在施工人員日夜趕工、晴雨無休
    之情形下提前完工，於本（94）年5 月2 日舉行啟用典禮，
    對穩定南桃園供水及地方是一大福音，讓大桃園居民免受缺
    水之苦.... 政 府規劃設置平鎮淨水場第二原水抽水站，以
    確保供水之穩定與安全。每日抽取石門水庫後池原水68萬噸
    之原水，加壓送平鎮及龍潭兩淨水場處理，期望抽水站啟用
    後，能有效提升桃園地區用水的執與量..... 」等語，所謂
    啟用典禮，顧名思義，自屬正式提供抽水使用之功能，而非
    僅為測試性之出水甚明；被告辯稱該通水典禮係當時政策上
    為配合政府宣導之目的，在未驗收前，通電、通水均屬於測
    試功能之一部分云云，顯無可採。
  (二)系爭原工程既於94年5 月2 日由被告舉行啟用典禮，正式提
    供抽水使用之功能，自可推知原告已將承攬施作完成之部分
    交付由被告受領並接管，否則被告如何啟用？故被告已於94
    年5 月2 日受領系爭原工程之工作，可堪認定。
二、系爭工程原工程部分於94年7 月18日颱風來襲造成機電跳電
    之損害危險負擔應由何方負擔？
  (一)按工作毀損、滅失之危險，於定作人受領前，由承攬人負擔
    ，如定作人受領遲延者，其危險由定作人負擔，民法第508
    條第1 項著有明文；且系爭工程合約書第9 條第7 項(二)亦規
    定「工程未經驗收前，甲（即被告）方因需要使用時，乙方
    不得拒絕。但應由雙方會同使用單位協商權利與義務後，由
    甲方先行接管。使用期間因非可歸責於乙方之事由，致遺失
    或損壞者，應由甲方負責」。本件原工程之工作，於94年5
    月2 日已由被告受領先行接管啟用，業如前所述，依上開民
    法第508 條第1 項及系爭工程合約第9 條第7 項(二)規定，工
    作物毀損、滅失或損壞之危險，於被告受領接管後，即應由
    被告負擔，至為灼然。至於系爭工作被告有無辦理驗收程序
    ，充其量僅是原告得否向被告請求本件系爭工程款項之要件
    ，殊與危險負擔移轉無關。被告抗辯系爭工程辦理驗收完畢
    之前，不能認為該工程標的已完工由被告受領云云，將工程
    驗收與工作物受領二者混為一談，顯屬誤會。
  (二)故系爭工程原工程部分於94年5 月2 日由被告受領先行使用
    後，嗣於94年7 月18日颱風來襲時機電因滲水溢流發生跳電
    ，乃屬不可歸責於原告之事由，該損害之危險應由被告負擔
    ，可堪認定。被告辯稱該機電因跳電受損害部分，於全部工
    作物報竣工驗收前，原告本應自己承擔維修責任云云，洵屬
    無據。被告並以系爭工程涉及「94年7 月18日海棠颱風期間
    CGIS房漏水事故責任歸屬爭議」情事為由，將工程尾款4,41
    0,017 元扣除工程保固金3,215,501 元後之1,194,516 元全
    額暫扣，拒不給付原告原工程之工程尾款1,194,516 元，並
    無理由。
  (三)查兩造工程合約第六條第一項(二)約定：「估驗應以已施工完
    成者為限...... 該 項估驗款每期均應扣除百分之五作為保
    留款，並於工程完成，經甲方驗收合格，接到乙方提出請款
    單據及乙方繳納保固保證金後，於五日內一次無息結付尾款
    ..... 」，有卷附之工程契約影本可憑。茲本件工程既經被
    告於94年12月9 日辦理驗收、同年月20日驗收完畢，則原告
    主張工程尾款4,410,017 元扣除保固保證金3,215,501 元後
    ，被告尚應給付原告1,194,516 元之工程尾款，依系爭工程
    合約第6 條第1 項(二)之約定請求被告如數給付，並無不合，
    應予准許。
三、原告請求搶修工程款867983元及0000000 元部分，兩造間有
    無另行合意成立追加工程契約？
  (一)第1 筆搶修工程款867,983 元部分：原告主張第1 筆搶修工
    程系被告要求原告施作，被告實已知情，且同意原告施作之
    事實，為被告所不爭執。雖原告提出之估價單並未經被告於
    其上簽認，惟按稱承攬者，謂當事人約定，一方為他方完成
    一定之工作，他方俟工作完成，給付報酬之契約。約定由承
    攬人供給材料者，其材料之價額，推定為報酬之一部。如依
    情形，非受報酬即不為完成其工作者，視為允與報酬。未定
    報酬額者，按照價目表所定給付之；無價目表者，按照習慣
    給付，民法第490 條、第491 條訂有明文。本件原告承作之
    系爭工程於94年7 月18日因海棠颱風來襲造成跳電事故，經
    被告通知原告緊急派員搶修，將故障之一迴路隔離後，於94
    年7 月20日下午8 時恢復供電，原告於94年7 月26日函曾提
    出緊急搶修估價單969,150 元之事實，有被告95年1 月19日
    台水北三字第09500004500 號函及隨函檢附之「平鎮淨水場
    第二原水抽水站特高壓驗變電所設備」海棠颱風事故處理流
    程、契約相關規定及施工期程表在卷可憑（參見卷151 頁）
    。而原告於海棠颱風事故發生後，立即於94年7 月18日至94
    年7 月20日間應被告之要求進行緊急搶修，因係突發之緊急
    事故，致原告無法於進行搶修前事先報價完成簽約程序，乃
    事所難免；然原告既係應被告之要前往搶修，且確有施作搶
    修工程使之恢復供電，並隨於94年7 月26日提出搶修估價單
    予被告；被告對於搶修估價單所載施作項目及單價，並未見
    提出任何異議，僅係爭執此事故造成之損害應由何人負擔；
    被告並於處理與訴外人建一營造股份有限公司就海棠颱風期
    間漏水跳電事故之損失賠償責任歸屬之往來文件中，提出與
    本件原告請求第一筆搶修工程款金額相同之估價單為附件供
    建一營造股份有限公司參考，有被告94年9 月23日台水北三
    字第09400062710 號函在卷可稽（參見卷142 頁）。此外，
    亦無證據證明該估價單有明顯高於兩造交易習慣之情形，故
    足堪認定被告已同意該估價單之內容，兩造就94年7月18日
    至94年7 月20日之搶修工程，已達成追加工程契約之合意；
    被告事後雖因就責任歸屬有所爭執，而未就該搶修工程與原
    告另補訂書面契約，並亦無礙於兩造間就第1筆搶修工程已
    達成意思表示合致之認定。且查系爭工程之原工程於94年7
    月18日因颱風來襲造成機電跳電之損害危險負擔應由被告負
    擔，業如前述，是原告第1 筆之搶修工程，依搶修工程契約
    關係請求被告給付工程款867,983 元，並無不合，應予准許
    。
  (二)關於第2 筆搶修工程款1,230,537 元部分，原告主張係日本
    原廠技師來台調查之費用，雖提出估價單影本1 件為證，然
    該估價單係原告片面製作之私文書，並未經被告簽認；且查
    系爭工程經原告於94年7 月18日至94年7 月20日進行緊急搶
    修後，已恢復供電，斷電之緊急情形已獲得控制，原告並未
    舉證證明其請日本原廠技師來台調查，亦係應被告之要求所
    為，及本件確有請日本原廠技師前來調查之必要性，而依前
    揭海棠颱風事故處理流程、契約相關規定及施工期程表所載
    ，日本原廠技師現場調查係於94年7 月27日至94年7 月29日
    進行，並於94年7 月30日提出現場調查作業報告書（參見卷
    147 頁），其情形與第1 筆搶修工程係為處理斷電之緊急危
    險不同，原告非無時間於事先完成報價簽約程序，乃竟未為
    之，僅於事後提出自行製作之估價單，且僅短短3 、4 日之
    調查費用，估價單報價竟高達1,230,537 元？誠屬可議，原
    告主張94年7 月27日至94年7 月29 日 請日本原廠技師調查
    之費用，於兩造間亦已達成追加工程契約之合意，尚難憑採
    ，故原告請求此部分之搶修工程款，不應准許。
四、綜上所述，原告依工程契約關係請求被告給付原工程之工程
    尾款1,194,516 元及第1 筆搶修工程之工程款867,983 元，
    二者合計2,062,499 元，及自起訴狀繕本送達翌日即95年6
    月15日起至清償日止，按年息百分之5 計算之利息，並無不
    合，應予准許；逾上開金額之請求，則屬無據，應予駁回。
五、兩造陳明願供擔保，聲請宣告假執行或免為假執行，經核原
    告勝訴部分，合於法律規定，爰分別酌定相當之擔保金額宣
    告之；原告其餘假執行之聲請，因訴之駁回而失所依據，應
    併與駁回。
六、本件事證已臻明確，兩造其餘主張陳述及所提之證據，均毋
    庸再予審酌，附此敘明。
伍、結論：原告之訴為一部有理由，一部無理由，依民事訴訟法
    第79條、第390 條第2 項、第392條第2項，判決如主文。
中    華    民    國    95    年    11    月    16    日
                  民事第三庭    法  官  許月珍
以上正本係照原本作成
如對本判決上訴，須於判決送達後20日內向本院提出上訴狀
中    華    民    國    95    年    11    月    17    日
                                書記官  劉昌明


司法院資訊處製作；財團法人民間司法改革基金會備份。
